
# Dimensi贸n: Seguridad p煤blica 

El objetivo de este script es mostrar las decisiones metodol贸gicas para la construcci贸n de los sub铆ndices de migraci贸n y seguridad para la producci贸n de figuras con la informaci贸n que se muestra en el siguiente gr谩fico, que est谩 en la presentaci贸n de la CEP 2025:

[https://ocscoes.github.io/propuesta-medicion-elsoc/presentations/CEP_2025/cep_2025.html#/5/1](https://ocscoes.github.io/propuesta-medicion-elsoc/presentations/CEP_2025/cep_2025.html#/5/1)

## Cargar Librer铆as y espacio de trabajo

```{r}
#| echo: false
#| message: false
#| warning: false

# Set workspace

library(knitr)
knitr::opts_chunk$set(echo = TRUE, 
                      include = TRUE, 
                      warning = FALSE, 
                      message = FALSE)

table_format <- if(is_html_output()) {
  "html"
} else if(is_latex_output()) {
  "latex"
}
table_format2 <- if(is_html_output()) {
  T
} else if(is_latex_output()) {
  F
}

options(kableExtra.html.bsTable = T)
options(knitr.kable.NA = "")

if (! require("pacman")) install.packages("pacman")

pacman::p_load(tidyverse,
               sjmisc, 
               here,
               sjlabelled,
               srvyr,
               ggdist
)


options(scipen=999)
rm(list = ls())

```

## Data

Call original dataset
```{r}
load(here('input/data/raw_data/elsoc.RData'))
elsoc_long <- elsoc_long_2016_2023 # acortar

missing_codes <- c(-999, -888, -777, -666)
elsoc_long <- elsoc_long %>%
  mutate(across(everything(), ~ sjlabelled::set_na(.x, na = missing_codes)))
```

# Variables & Recodes

## Univariados: Variables

La dimensi贸n de _seguridad subjetiva_ se asocia a los siguientes 铆tems

- Satisfacci贸n con la seguridad del barrio

- Percepci贸n de inseguridad en el barrio

Donde: 
```{r}
#| results: false
find_var(data = elsoc_long,"barrio") # corresponde a t06_01
frq(elsoc_long$t06_01)
find_var(data = elsoc_long,"seguridad") # corresponde a t10
frq(elsoc_long$t10)
```
Por su parte, las variables de migraci贸n que preguntan por la percepci贸n en torno a la relaci贸n entre desempleo y migraci贸n, y por la restricci贸n a migrantes:

```{r}
#| results: false

find_var(data = elsoc_long,"desem") # corresponde a r12_04
frq(elsoc_long$r12_04)

find_var(data = elsoc_long,"restr") # corresponde a c37_05
frq(elsoc_long$c37_05)
```
## Selecci贸n, missings y recodificaci贸n

```{r}
check1 <- elsoc_long %>%
  select(t06_01, t10, r12_04, ola, c37_05)

# cheq
frq(check1$r12_04) # ok
frq(check1$c37_05)
```
## Generar 铆ndice de seguridad subjetiva

```{r}
check1$seg_sub <- rowMeans(check1[,c("t06_01","t10")], na.rm = TRUE) 

slice(check1,1:10) %>% select(t06_01,t10,seg_sub, ola) # check ok
```

```{r}
frq(check1$seg_sub) # ok
```
Observamos que la distribuci贸n de las respuestas carga la mitad de los casos hasta el valor 3.5 -con el 48.96% de los casos acumulados- por lo que se justificar铆a la elecci贸n de aquellos valores <=3 como bajo, y 3< como alto. 

## Variaci贸n por ola

```{r}
frq(check1$ola) # ok
```


```{r}
# Tabla con el promedio de seguridad subjetiva por ola
seguridad_por_ola <- check1 %>%
  group_by(ola) %>%
  summarise(promedio_seg_subjetiva = mean(seg_sub, na.rm = TRUE)) 

if (!exists("table_format")) table_format <- "simple"

knitr::kable(seguridad_por_ola, format = table_format, caption = "Promedio de seguridad subjetiva por ola")
```

Se observa que el promedio por ola se mantiene alrededor del valor 3.5, lo que aporta evidencia para la selecci贸n de los valores escogidos para agrupar las categor铆as de Alto-Bajo.

```{r}
# Tabla con el promedio de seguridad subjetiva por ola y por categor铆as de r12_04 (desempleo migrantes)

seguridad_por_ola_migracion <- check1 %>%
  group_by(ola, r12_04) %>%
  summarise(promedio_seg_subjetiva = mean(seg_sub, na.rm = TRUE), n = n()) %>%
  ungroup()

knitr::kable(seguridad_por_ola_migracion, format = table_format, caption = "Promedio de seguridad subjetiva por ola y categor铆a de migraci贸n (r12_04)")
```

```{r}
# Tabla con el promedio de seguridad subjetiva por ola y por categor铆as de c37_05 (restricci贸n migrante)
seguridad_por_ola_migracion <- check1 %>%
  group_by(ola, c37_05, r12_04) %>%
  summarise(promedio_seg_subjetiva = mean(seg_sub, na.rm = TRUE), n = n()) %>%
  ungroup()

knitr::kable(seguridad_por_ola_migracion, format = table_format, caption = "Promedio de seguridad subjetiva por ola y categor铆a de migraci贸n (c37_05)")
```


```{r}
# Tabla ordenada por r12_04
seguridad_por_ola_migracion_ordered <- seguridad_por_ola_migracion %>%
  arrange(r12_04, ola)

knitr::kable(seguridad_por_ola_migracion_ordered, format = table_format, caption = "Promedio de seguridad subjetiva por ola y categor铆a de migraci贸n (r12_04) - Ordenado por r12_04")
```

```{r}
# Tabla ordenada por c37_05
seguridad_por_ola_migracion_ordered <- seguridad_por_ola_migracion %>%
  arrange(c37_05, ola)

knitr::kable(seguridad_por_ola_migracion_ordered, format = table_format, caption = "Promedio de seguridad subjetiva por ola y categor铆a de migraci贸n (c37_05) - Ordenado por c37_05")
```


## Info Gr谩fico

```{r}
# recodificar indice seguridad subjetiva en bajo (1-2.5), medio (2.6-3.5) y alto (3.6-5)
check1 <- check1 %>%
  mutate(seg_sub3 = case_when(
    seg_sub >=1 & seg_sub <= 3 ~ "Bajo",
    seg_sub > 3 & seg_sub <= 5 ~ "Alto",
    TRUE ~ NA_character_
  ))  

frq(check1$seg_sub3) # ok
```

```{r}
#reordenar alto, medio, bajo
check1$seg_sub3 <- factor(check1$seg_sub3, levels = c("Alto", "Bajo"))
frq(check1$seg_sub3) # ok
```

```{r}
# recodificar r12_04 (desempleo migrantes) en muy de acuerdo = 1, el resto=0, sacando los NAs
check1 <- check1 %>%
  mutate(desempleo_migrantes5 = case_when(
    r12_04 == 5 ~ "Muy de acuerdo",
    r12_04 %in% c(1, 2, 3, 4) ~ "Otro",
    TRUE ~ NA_character_
  ))
frq(check1$desempleo_migrantes5) # ok

# recodificar r12_04 (desempleo migrantes) en muy en desacuerdo = 1, el resto=0, sacando los NAs
check1 <- check1 %>%
  mutate(desempleo_migrantes1 = case_when(
    r12_04 == 1 ~ "Muy en desacuerdo",
    r12_04 %in% c(2, 3, 4, 5) ~ "Otro",
    TRUE ~ NA_character_
  ))
frq(check1$desempleo_migrantes1) # ok
```

```{r}
# recodificar c37_05 (restriccion migrantes) en muy de acuerdo = 1, el resto=0, sacando los NAs
check1 <- check1 %>%
  mutate(restriccion_migrantes5 = case_when(
    c37_05 == 5 ~ "Muy de acuerdo",
    c37_05 %in% c(1, 2, 3, 4) ~ "Otro",
    TRUE ~ NA_character_
  ))
frq(check1$restriccion_migrantes5) # ok

# recodificar c37_05 (restriccion migrantes) en muy en desacuerdo = 1, el resto=0, sacando los NAs
check1 <- check1 %>%
  mutate(restriccion_migrantes1 = case_when(
    c37_05 == 1 ~ "Muy en desacuerdo",
    c37_05 %in% c(2, 3, 4, 5) ~ "Otro",
    TRUE ~ NA_character_
  ))
frq(check1$restriccion_migrantes1) # ok
```

```{r}
#Recodificar seguridad subjetiva en baja y alta
check1 <- check1 %>%
  mutate(seg_sub2 = case_when(
    seg_sub >= 1 & seg_sub <= 3 ~ "Baja",
    seg_sub > 3 & seg_sub <= 5 ~ "Alta",
    TRUE ~ NA_character_
  ))  
check1$seg_sub2 <- factor(check1$seg_sub2, levels = c("Alta", "Baja"))
frq(check1$seg_sub2)
```


Tabla cruzada entre Seguridad Subjetiva y Restricci贸n de Migrantes para observar los porcentajes y su distribuci贸n por ola

```{r}
tabla_cruzada <- check1 %>%
  filter(!is.na(seg_sub3) & !is.na(restriccion_migrantes5) & restriccion_migrantes5 == "Muy de acuerdo") %>%
  group_by(ola, seg_sub3) %>%
  summarise(n = n()) %>%  
  group_by(ola) %>%
  mutate(total_ola = sum(n),
         porcentaje = (n / total_ola) * 100) %>%
  ungroup()

knitr::kable(tabla_cruzada, format = table_format, caption = "Tabla cruzada de seguridad subjetiva y restricci贸n migrantes (Muy de acuerdo) por ola - porcentaje dentro de ola")
```

```{r}
tabla_cruzada <- check1 %>%
  filter(!is.na(seg_sub3) & !is.na(restriccion_migrantes1) & restriccion_migrantes1 == "Muy en desacuerdo") %>%
  group_by(ola, seg_sub3) %>%
  summarise(n = n()) %>%  
  group_by(ola) %>%
  mutate(total_ola = sum(n),
         porcentaje = (n / total_ola) * 100) %>%
  ungroup()

knitr::kable(tabla_cruzada, format = table_format, caption = "Tabla cruzada de seguridad subjetiva y restricci贸n migrantes (Muy en desacuerdo) por ola - porcentaje dentro de ola")
```

## Seguridad Subjetiva y Desempleo migrantes

```{r}
# Recodificar algo de acuerdo = 4 y muy de acuerdo = 5 como "De acuerdo", 3= "ni de acuerdo ni desacuerdo", y 1 y 2 como "en desacuerdo, sacando los NAs

elsoc_long <- elsoc_long %>%
  mutate(desempleo_migrantes = case_when(
    r12_04 %in% c(1, 2) ~ "Totalmente en desacuerdo + desacuerdo",
    r12_04 == 3 ~ "Ni de acuerdo ni en desacuerdo",
    r12_04 %in% c(4, 5) ~ "Totalmente de acuerdo + de acuerdo",
    TRUE ~ NA_character_
  ))

# order from  "En desacuerdo", "Ni de acuerdo ni en desacuerdo", "De acuerdo"
elsoc_long$desempleo_migrantes <- factor(elsoc_long$desempleo_migrantes, levels = c("Totalmente en desacuerdo + desacuerdo", "Ni de acuerdo ni en desacuerdo", "Totalmente de acuerdo + de acuerdo")) 

frq(elsoc_long$desempleo_migrantes) # ok
```

```{r}
# generar indice promedio de seguridad subjetiva con t06_01 y t10
elsoc_long <- elsoc_long %>% 
  mutate(seg_sub = rowMeans(select(., t06_01, t10), na.rm = TRUE))  

frq(elsoc_long$seg_sub) # ok
```

```{r}
check2 <- elsoc_long %>%
  select(ola, seg_sub, desempleo_migrantes, segmento, estrato, ponderador_long_total)

# cheq
frq(check2$desempleo_migrantes) # ok
```



## Gr谩ficos

```{r}
#| label: fig-seg-des
#| fig-cap-location: bottom
#| echo: false
#| warning: false
#| message: false
#| fig.width: 12
#| fig.height: 8
#| out-width: "100%"
#| fig-align: "center"

check2 <- check2 %>% 
  as_survey_design(ids = segmento, 
                   strata = estrato, 
                   weights = ponderador_long_total,
                   nest = T)

check2 %>% 
  select(ola, seg_sub, desempleo_migrantes) %>%
  # FILTRAR PRIMERO: quitar la categor铆a intermedia ANTES de cualquier c谩lculo
  filter(desempleo_migrantes != "Ni de acuerdo ni en desacuerdo") %>%  # ajusta el nombre exacto
  mutate(seg_sub = case_when(
    seg_sub <= 3 ~ "Baja",
    seg_sub > 3   ~ "Alta"
  ),
  desempleo_migrantes = forcats::fct_relabel(
    desempleo_migrantes, ~ str_wrap(.x, 20))) %>% 
  tidyr::drop_na() %>% 
  filter(ola == last(ola)) %>% 
  group_by(desempleo_migrantes, seg_sub) %>%
  survey_count(vartype = NULL) %>% 
  group_by(seg_sub) %>% 
  mutate(
    prop  = 100 * n / sum(n),                 # porcentaje dentro de cada nivel de seguridad
    label = scales::percent(prop/100, accuracy = 0.1)
  ) %>% 
  ggplot(aes(x = desempleo_migrantes, y = prop, fill = seg_sub)) +
  geom_col(position = position_dodge(width = 0.6), width = 0.6) +
  geom_text(
    aes(label = label, color = seg_sub),
    position = position_dodge(width = 0.6),
    vjust = -0.4, size = 5, fontface = "bold", show.legend = FALSE
  ) +
  scale_fill_manual(
    name = "Percepci贸n seguridad",
    values = c("Alta" = "#2b2f3c", "Baja" = "#F9913D")
  ) +
  scale_color_manual(
    values = c("Alta" = "#2b2f3c", "Baja" = "#F9913D")
  ) +
  scale_y_continuous(
    labels = function(p){paste0(p, "%")},
    limits = c(0,100),
    breaks = seq(0,100, by = 10),
    expand = expansion(mult = c(0.02, 0.08))
  )  + 
    labs(
      x = "Desempleo a causa de migrantes",
      y = NULL,
      caption = "Fuente: elaboraci贸n propia con datos de ELSOC 2023 \n Nota: Para el calculo se excluye la categor铆a intermedia (Ni de acuerdo ni en desacuerdo)"
    ) +
  theme_ggdist() +
  theme(
    plot.title   = element_text(size = 24, face = "bold", hjust = 0.5),
    plot.subtitle = element_text(size = 16, face = "italic", hjust = 0.5),
    plot.caption = element_text(size = 14),
    
    axis.title.x = element_text(size = 18),
    axis.title.y = element_text(size = 18),
    axis.text.x  = element_text(size = 16),
    axis.text.y  = element_text(size = 16),
    
    legend.title = element_text(size = 16, face = "bold"),
    legend.text  = element_text(size = 14),
    legend.box.background = element_rect(color = "grey20", fill = "white", linewidth = 0.5),
    legend.background     = element_rect(fill = "white", color = NA),
    legend.margin         = margin(t = 6, r = 8, b = 6, l = 8),
    legend.box.margin     = margin(t = 6, r = 6, b = 6, l = 6),
    
    legend.position  = "top",
    legend.direction = "horizontal"
  ) +
  guides(
    color = guide_legend(
      title.position = "top",
      label.position = "right",
      nrow = 1, byrow = TRUE,
      keywidth = unit(14, "pt"),
      keyheight = unit(10, "pt")
    )
  )
``` 

## Seguridad Subjetiva y Restricci贸n Migrantes (Longitudinal)

```{r}
# Recodificar algo de acuerdo = 4 y muy de acuerdo = 5 como "De acuerdo", 3= "ni de acuerdo ni desacuerdo", y 1 y 2 como "en desacuerdo, sacando los NAs

elsoc_long <- elsoc_long %>%
  mutate(restriccion_migrantes = case_when(
    c37_05 %in% c(1, 2) ~ "Totalmente en desacuerdo + desacuerdo",
    c37_05 == 3 ~ "Ni de acuerdo ni en desacuerdo",
    c37_05 %in% c(4, 5) ~ "Totalmente de acuerdo + de acuerdo",
    TRUE ~ NA_character_
  ))

# order from  "En desacuerdo", "Ni de acuerdo ni en desacuerdo", "De acuerdo"
elsoc_long$restriccion_migrantes <- factor(elsoc_long$restriccion_migrantes, levels = c("Totalmente en desacuerdo + desacuerdo", "Ni de acuerdo ni en desacuerdo", "Totalmente de acuerdo + de acuerdo")) 

frq(elsoc_long$restriccion_migrantes) # ok
```

```{r}
# generar indice promedio de seguridad subjetiva con t06_01 y t10
elsoc_long <- elsoc_long %>% 
  mutate(seg_sub = rowMeans(select(., t06_01, t10), na.rm = TRUE))

frq(elsoc_long$seg_sub) # ok
```

```{r}
check3 <- elsoc_long %>%
  select(ola, seg_sub, restriccion_migrantes, segmento, estrato, ponderador_long_total)

# cheq
frq(check3$restriccion_migrantes) # ok
```

```{r}
#recodificar seguridad subjetiva en baja y alta
check3 <- check3 %>%
  mutate(seg_sub2 = case_when(
    seg_sub >= 1 & seg_sub <= 3 ~ "Baja",
    seg_sub > 3 & seg_sub <= 5 ~ "Alta",
    TRUE ~ NA_character_
  ))  
check3$seg_sub2 <- factor(check3$seg_sub2, levels = c("Alta", "Baja"))
frq(check3$seg_sub2)
```

## Gr谩fico

```{r}
check3 <- check3 %>% 
  as_survey_design(ids = segmento, 
                   strata = estrato, 
                   weights = ponderador_long_total,
                   nest = T)
check3 %>%
  select(ola, seg_sub, restriccion_migrantes) %>%
    filter(restriccion_migrantes == "Totalmente en desacuerdo + desacuerdo") %>%
  mutate(
    seg_sub = case_when(
      seg_sub <= 3 ~ "Baja seguridad",
      seg_sub > 3 ~ "Alta seguridad"
    ),
    seg_sub = factor(
      seg_sub,
      levels = c("Baja seguridad", "Alta seguridad")),
    ola = case_when(ola == 1 ~ "2016",
                          ola == 2 ~ "2017",
                          ola == 3 ~ "2018",
                          ola == 4 ~ "2019",
                          ola == 5 ~ "2021",
                          ola == 6 ~ "2022",
                          ola == 7 ~ "2023"),
         ola = factor(ola, levels = c("2016",
                                        "2017",
                                        "2018",
                                        "2019",
                                      "2021",
                                        "2022",
                                        "2023"))
  ) %>%
  tidyr::drop_na() %>%
  group_by(ola, seg_sub) %>%
  survey_count(vartype = NULL) %>%
  ungroup() %>%
  group_by(ola) %>%
  mutate(
    prop  = 100 * n / sum(n),                 
    label = scales::percent(prop/100, accuracy = 0.1),
    grupo = "Totalmente en desacuerdo + desacuerdo con restricci贸n acceso migrantes"   #  variable para la leyenda
  ) %>%
  ggplot(aes(x = ola, y = prop, group = seg_sub)) +
  geom_point(aes(color = grupo), size = 3) +   #  color mapeado
  geom_line(aes(color = grupo), linewidth = 1) +
  facet_wrap(~seg_sub) +
  geom_text(
    aes(label = label),
    color = "#522A6F",   # aqu铆 s铆 puede quedar fijo, no es necesario en la leyenda
    vjust = -1, size = 4, show.legend = FALSE
  ) +
  scale_color_manual(
    name = NULL,   #  t铆tulo de la leyenda (puedes dejarlo NULL o poner texto)
    values = c("Totalmente en desacuerdo + desacuerdo con restricci贸n acceso migrantes" = "#522A6F")
  ) +
  scale_y_continuous(
    labels = function(p){paste0(p, "%")},
    limits = c(0,100),
    breaks = seq(0,100, by = 25),
    expand = expansion(mult = c(0.02, 0.08))
  ) +
  labs(
    subtitle = "Porcentaje que responde...",
    x = NULL,
    y = NULL,
    caption = "Fuente: elaboraci贸n propia con datos agrupados de ELSOC 2018-2023"
  ) +
  theme_bw() +
  theme(
    plot.title   = element_text(size = 24, face = "bold", hjust = 0),
    plot.subtitle = element_text(size = 16, hjust = 0),
    plot.caption = element_text(size = 14),
    
    axis.title.x = element_text(size = 18),
    axis.title.y = element_text(size = 18),
    axis.text.x  = element_text(size = 16),
    axis.text.y  = element_text(size = 16),
    
    legend.title = element_text(size = 16, face = "bold"),
    legend.text  = element_text(size = 14),
    legend.box.background = element_rect(color = "grey20", fill = "white", linewidth = 0.5),
    legend.background     = element_rect(fill = "white", color = NA),
    legend.margin         = margin(t = 6, r = 8, b = 6, l = 8),
    legend.box.margin     = margin(t = 6, r = 6, b = 6, l = 6),
    
    legend.position  = "top",
    legend.direction = "horizontal",
    strip.text = element_text(size = 18, face = "bold", hjust = 0.5)
  )
```

